臺灣高等法院高雄分院刑事判決　　　　96年度上訴字第1564號
上　訴　人　臺灣高雄地方法院檢察署檢察官
被　　　告　甲○○
　　　　　　　　　　現羈押於臺灣高雄看守所
上列上訴人因被告違反毒品危害防制條例案件，不服臺灣高雄地
方法院96年度訴字第1192號中華民國96年6月26日第一審判決（
起訴案號：臺灣高雄地方法院檢察署96年度毒偵字第1596號，併
案審理案號：96年度毒偵字第3122號、3667號），提起上訴暨移
送併案審理（96年度毒偵字第5857號），本院判決如下：
    主  文
原判決撤銷。
甲○○施用第一級毒品，累犯，處有期徒刑壹年，減為有期徒刑
陸月，如易科罰金，以新台幣壹仟元折算壹日。扣案之第一級毒
品海洛因壹包（檢驗後淨重零點零肆捌公克）沒收銷毀之。
    事  實
一、甲○○前因施用毒品案件，經臺灣高雄地方法院以94年度毒
    聲字第235 號裁定送觀察勒戒後，因無繼續施用毒品傾向，
    於民國94年5 月9 日釋放，並由臺灣高雄地方法院檢察署檢
    察官於同年月10日以94年度毒偵緝字第221 號為不起訴處分
    確定；又因施用毒品案件，經本院於95年2 月27日以95年度
    上訴字第259 號判處應執行有期徒刑1 年確定，嗣於95年12
    月16日縮刑期滿執行完畢。詎其仍未戒絕毒品，明知海洛因
    經公告列為毒品危害防制條例第2 條第2 項第1 款之第一級
    毒品，不得非法持有、施用，復基於施用第一級毒品海洛因
    之犯意，於96年1 月28日17時許，在高雄市前鎮區某公園公
    廁內，以將海洛因摻入香煙後點燃吸食之方式，施用第一級
    毒品海洛因1 次。嗣於96年1 月29日12時45分許，在高雄市
    前鎮區○○街53號前為警查獲，並扣得第一級毒品海洛因1
    包（檢驗後淨重各為0.048 公克）。
二、案經高雄市政府警察局前鎮分局報告臺灣高雄地方法院檢察
    署檢察官偵查起訴及移送併辦。
    理  由
壹、證據能力部分：
    按被告以外之人於審判外之書面陳述除法律另有規定外，不
    得為證據，刑事訴訟法第159條第1項固定有明文。惟被告以
    外之人於審判外之書面陳述雖不符合同法第159條至159條之
    4 之規定，而經當事人於審判程序同意作為證據，法院審酌
    該言詞陳述或書面陳述作成時之情況，認為適當者，亦得為
    證據；當事人、代理人或辯護人於法院調查證據時，知有刑
    事訴訟法第159 條第1 項不得為證據之情形，而未於言詞辯
    論終結前聲明異議者，視為有前項之同意，同法第159 條之
    5 定有明文。本件檢察官及被告於本院準備程序時，就各項
    證據（含傳聞證據、非傳聞證據及符合法定傳聞法則例外之
    證據）之證據能力，均表示無意見，嗣於本院言詞辯論終結
    前，對於卷附具有傳聞證據性質之證據，既均已知其情，均
    未聲明異議。本院審酌卷附審判外陳述及書面資料取得過程
    均合於法定程序，並無任何不當之情事，認援為認定本件犯
    罪事實之證據應屬適當，依刑事訴訟法第159 條之5 第1 項
    規定，認上開證據均有證據能力。
貳、實體部分：
一、訊據被告甲○○對於上揭時、地施用第一級毒品海洛因之事
    實，於警詢、偵查中、原審及本院審理時均坦承不諱，而其
    為警查獲時所採尿液，經送驗結果確呈有嗎啡陽性反應，此
    有高雄市立凱旋醫院96年2月12日編號A00000000號編號A000
    00000 號濫用藥物檢驗報告1 紙在卷可憑（見檢一卷第20頁
    ），而扣案之白色粉末1 包，經送驗結果，確為第一級毒品
    海洛因無誤，有高雄市立凱旋醫院96年2 月6 日高市凱醫驗
    字第3433號濫用藥物成品檢驗鑑定書1 紙附卷可稽（見檢一
    卷第21頁），足見被告上開自白核與事實相符，應堪採信。
二、查被告甲○○前因施用毒品案件，經原審法院以94年度毒聲
    字第235 號裁定送觀察勒戒後，因無繼續施用毒品傾向，於
    94年5 月9 日釋放，由臺灣高雄地方法院檢察署檢察官於同
    年月10日以94年度毒偵緝字第221 號為不起訴處分確定，此
    有該不起訴處分書、臺灣高等法院被告全國前案紀錄表各1
    份在卷足參，是被告於觀察、勒戒執行完畢釋放後，5 年內
    再犯本件施用毒品犯行，事證明確，應予依法論科。
三、查海洛因係毒品危害防制條例第2條第2項所稱之第一級毒品
    ，不得非法持有、施用。核被告甲○○所為，係犯毒品危害
    防制條例第10條第1 項之施用第一級毒品罪。其持有第一級
    毒品之低度行為，已為施用第一級毒品之高度行為所吸收，
    不另論罪。被告前因施用毒品案件，經本院以95年度上訴字
    第259 號判處應執行有期徒刑1 年確定，於95年12月17日縮
    刑期滿執行完畢，有台灣高等法院被告前案紀錄表在卷可查
    （見本院卷第16-17 頁），其於有期徒刑執行完畢後5 年內
    故意再犯本件有期徒刑上之罪，為累犯，應依刑法第47條第
    1 項之規定，加重其刑。又本件被告犯罪時間，在民國96年
    4 月24日以前，合於中華民國96年罪犯減刑條例所定減刑條
    件，應依法減其宣告刑二分之一。
四、原判決對被告論罪科刑，固非無見。惟查：(一)本件被告犯罪
    時間，在民國96年4 月24日以前，合於中華民國96年罪犯減
    刑條例所定減刑條件，應依法減其宣告刑二分之一，原審未
    及適用上開減刑條例予以減刑自有未當。(二)原判決就檢察官
    移送併案審理部分（臺灣高雄地方法院檢察署96年度毒偵字
    第3122號、3667號）以：按刑事法若干犯罪行為態樣，本質
    上原具有反覆、延續實行之特徵，立法時既予特別歸類，定
    為犯罪構成要件之行為要素，則行為人基於概括之犯意，在
    密切接近之一定時、地持續實行之複次行為，倘依社會通念
    ，於客觀上認為符合一個反覆、延續性之行為觀念者，於刑
    法評價上，即應僅成立一罪，學理上所稱「集合犯」即屬之
    。於毒品施用者在其主觀依賴毒品之心理下，須持續、密接
    施用毒品，再犯率高，且施用次數、重量通常與施用毒品期
    間成正比，各次施用毒品之間隔愈趨密集，是施用毒品行為
    ，本質上具有反覆實施之行為特性，依社會通念，客觀上符
    合一個反覆、延續性之行為觀念，依上開說明，施用毒品應
    為「集合犯」甚明。被告前經送觀察、勒戒後仍未能戒除對
    毒品依賴性，而其於本院準備程序復自承其於上開期間內之
    施用頻率係每1 日1 次，足認被告本件施用第一級毒品之行
    為，應係基於施用者單一意思而反覆實行，又行為模式相同
    ，應認有常習、依賴性之施用行為，依一般社會健全觀念，
    難認其數行為得以強行割裂，又侵害法益亦屬單一，在法律
    評價上，應僅論以包括一罪。致將移送併辦（96年度毒偵字
    第3122、3667號）施用一級毒品部分，認與本件起訴部分，
    有包括一罪之實質上一罪之關係，為起訴效力所及，自應併
    予審理云云，則尚有未當。查本件公訴人起訴被告施用第一
    級毒品1 次及移送併辦施用第一級毒品2 次，其前後施用第
    一級毒品時間，或相隔13日，或相隔1 個半月，無論依社會
    通念或物理性質觀之，均非無法分割，仍係可分之數行為無
    疑。又施用毒品之行為，固常有因成癮及毒品依賴而反覆為
    之之情形，惟此類型之犯罪是否另以單獨一罪之方式規範之
    ，乃應否另行立法之問題。申言之，犯罪行為是否為「集合
    犯」之一罪，係由法定犯罪構成要件內容觀察論斷，與該犯
    罪行為於生活經驗上是否通常具有反覆性、常習性或成癮性
    並不相涉。某犯罪在生活經驗上是否通常具有反覆性、常習
    性、職業性或成癮性而應獨立成為另一犯罪構成要件類型，
    以刑法為一次評價，論以一罪，乃立法評價的問題。法院於
    具體案件之審判，自不得脫離法定犯罪構成要件要素之規範
    ，而逕將法院所認生活經驗上通常具有反覆性、常習性、職
    業性或成癮性之多次犯罪行為，一概論以集合犯之一罪。準
    此，現行毒品危害防制條例第10條第1 項規定，係以「施用
    」毒品為犯罪構成要件，而非以反覆施用毒品或成癮為構成
    要件，故無論是否反覆施用毒品成癮，均有該條項之適用，
    其罪數仍應以被告之施用行為數為判斷基準。非得因施用毒
    品者常有反覆施用或成癮之情形，即逕將此條項之犯罪構成
    要件解為係針對反覆施用毒品成癮者而為之規定，進而謂施
    用毒品成癮者反覆所為之數次施用毒品行為係常習犯之包括
    一罪。易言之，現行毒品危害防制條例第10條第1 項並未將
    「反覆實施」或施用毒品「成癮」規定為犯罪構成要件要素
    之一，本院即無從將此等要件列為本條項之構成要件要素，
    而謂本條項係集合犯之規定，犯之者雖反覆多次為之，仍應
    一次評價而論以一罪。況海洛因毒品固有成癮性，然施用者
    並非必然已成癮，亦非必然反覆密集施用，若將毒品危害防
    制條例第10條第1 項解為係針對習慣犯或成癮犯所為之集合
    犯規定，則施用毒品頻率不高而未成癮者，即不該當此犯罪
    構成要件，而無適用此條項之餘地，此解釋之不當已甚顯然
    。再者，施用毒品成癮者與偶有施用行為者之可罰性顯不相
    同，若將偶然施用者與反覆施用毒品成癮者，一體解為毒品
    危害防制條例第10條第1 項規範之對象，而適用該條項同一
    法定刑度亦顯非妥適，況適用同一條項之情況下，未反覆施
    用毒品成癮者依數罪併罰之規定分論併罰，反覆施用毒品成
    癮者論以實質一罪，其矛盾猶為顯然。綜此，毒品危害防制
    條例10條第1 項既非集合犯之規定，自應以被告施用毒品之
    次數，定其犯罪行為數。原判決將被告如事實欄所犯施用第
    一級毒品之行為，與被告分別於96年2 月11日下午1 時50分
    許及同年3 月16日下午1 時15分許施用第一級毒品（即未經
    起訴而由檢察官移送併案審理：96年度毒偵字第3122號、第
    36 67 號部分）之犯行併予審酌，並認屬應包括論以一罪之
    集合犯，尚非正確，應有違誤。檢察官上訴意旨認另行併案
    部分（即96年偵字第5857號）與本件犯行乃集合犯，而為起
    訴效力所及，指摘原判決就併案部分未及審酌為不當，固無
    理由（理由詳後述）。惟原判決既有上開可議之處，應由本
    院撤銷改判。爰審酌被告前有施用毒品等前科，素行不佳，
    曾因施用毒品經觀察、勒戒且判處刑期執行完畢，竟仍未能
    遠離毒品，顯見其不知警惕，意志不堅，惟念其於犯罪後業
    已坦承犯行，及施用毒品係自我戕害行為，並未危害他人等
    一切情狀，酌情量處如主文所示第二項之刑，並依中華民國
    96年罪犯減刑條例所定減刑條件，依法減其宣告刑二分之一
    ，並依席法第41條第1 項前段諭知易科罰金之折算標準。扣
    案之第一級毒品海洛因1 包（檢驗後淨重為0.048 公克），
    係查獲之毒品，不論屬於何人所有，應依毒品危害防制條例
    第18 條 第1 項之規定，併予宣告沒收銷燬，至於因鑑定耗
    費之毒品已，既已不存在，自不另宣告沒收銷燬，附此敘明
    。
五、併案意旨另以：(一)（96年度毒偵字第3122號、第3667號）：
    被告分別基於施用第一級毒品之犯意，先後於96年2 月11日
    下午1 時50分許及同年3 月16日下午1 時15分許，在其高雄
    市三民區○○○路274 巷30之1 號住處或不詳地點施用第一
    級毒品海洛因，嗣分別在高雄市○鎮區○○街、高雄市前鎮
    區○○○路22巷內及高雄縣鳳山市○○路○ 段50巷4 弄12號
    為警查獲。(二)（96年度毒偵字第5857號）：被告基於施用第
    一級毒品之犯意，於96年5 月29日22時許，在上開住處施用
    第一級毒品海洛因。公訴人因認被告上開併案部分與上開起
    訴部分為集合犯之一罪關係，應為起訴效力所及，應併予審
    判等語。惟被告多次施用第一級毒品海洛因之犯罪行為並非
    集合犯之包括一罪，已詳如前述。又被告前後各次施用第一
    級毒品之行為，彼此間隔甚久，並非時間密接而無從獨立區
    分為數行為，併案意旨所指被告施用第一級毒品犯行與被告
    被訴部分施用第一級毒品犯行，顯可分為獨立數行為，而非
    集合犯甚明。準此，上開併案意旨所指被告犯行並非本件起
    訴效力所及，應退由檢察官依法處理，併此敘明。
據上論結，應依刑事訴訟法第369 條第1 項前段、第364 條、第
299條第1項前段，毒品危害防制條例第10條第1項，刑法第11 條
前段、第47條第1項、第41條第1項前段，中華民國96年罪犯減刑
條例第2條第1項第3款、第7條、第9條，判決如主文。
本案經檢察官林慶宗到庭執行職務。
中　　華　　民　　國　　96　　年　　8 　　月　　17　　日
                  刑事第八庭    審判長法  官  李炫德
                                      法  官  簡志瑩
                                      法  官  陳志銘
以上正本證明與原本無異。
如不服本判決應於收受本判決後10日內向本院提出上訴書狀，其
未敘述上訴理由者，並得於提起上訴後10日內向本院補提理由書
狀（均須按他造當事人之人數附繕本）「切勿逕送上級法院」。
中　　華　　民　　國　　96　　年　　8 　　月　　17　　日
　　　　　　　　　　　　　　　　　　　書記官  盧雅婷
附錄本件判決論罪科刑法條：
毒品危害防制條例第10條第1項：
施用第一級毒品者，處 6 月以上 5 年以下有期徒刑。
